【裁判字號】    89,台上,196
【裁判日期】    890120
【裁判案由】    塗銷土地所有權移轉登記
【裁判全文】
最高法院民事判決                                八十九年度台上字第一九六號
    上  訴  人  丙 ○ ○
    參  加  人  黃 金 火
                林 歸 黨
                蘇邱演琴
                游邱演李
                邱    收
                林 邱 利
                邱 鴻 銘
                邱 炎 松
                邱 坤 山
    被 上訴 人  甲 ○ ○
                乙 ○ ○
右當事人間請求塗銷土地所有權移轉登記事件，上訴人對於中華民國八十七年十二月
七日台灣高等法院台南分院第二審判決（八十六年度上字第四五八號），提起上訴，
本院判決如左：
    主  文
原判決廢棄，發回台灣高等法院台南分院。
    理  由
本件被上訴人主張：坐落台南市○○區○○段第二三二號土地係緊接道路之土地，原
為伊、參加人黃金火、其餘參加人林歸黨等八人之被繼承人邱水、及訴外人陳宣宏、
陳宣裕、許連鄉、王水瀨、李蔡錦治（下稱陳宣宏等五人）所共有，上開土地旁之同
段第二一六號等十五筆土地，前經伊及黃金火、邱水、陳宣宏等五人訴請法院裁判分
割，尚未判決確定。詎黃金火、邱水、陳宣宏等五人意圖使伊不能分得面臨道路之土
地，與上訴人通謀虛偽以假買賣之方式，依土地法第三十四條之一規定，於民國八十
六年五月三日將系爭土地移轉登記予上訴人。該買賣契約之訂立係以損害伊為主要目
的，且為通謀虛偽意思表示，自屬無效，上訴人應塗銷其所有權移轉登記等情，求為
命上訴人將系爭土地所有權移轉登記塗銷之判決。
上訴人則以：伊係以新台幣（下同）八百八十八萬元向黃金火等人購買系爭土地，買
賣契約為真正。又伊買受系爭土地，並非以損害被上訴人為主要目的等語，資為抗辯
。
原審以：系爭土地為被上訴人、黃金火、邱水、陳宣宏等五人所共有，黃金火、邱水
、陳宣宏等五人依土地法第三十四條之一規定，將系爭土地出售予上訴人，於八十六
年五月三日辦畢所有權移轉登記之事實，為兩造所不爭執，並有土地登記謄本、台灣
省台南市安南地政事務所八十六年五月十日安南地所一字第一○八一七號函可證，堪
信真實。系爭土地為面積僅四十九平方公尺尖長三角型之土地，除做為聯絡道路及騎
樓使用外，無法單獨利用，上訴人竟肯以公告現值八倍之高價八百八十八萬元購買不
能單獨利用之系爭土地，有違常情。又上訴人買受系爭土地後，復以原價將黃金火、
陳宣宏等五人之應有部分售回彼等，價金則互相抵銷，可見黃金火、陳宣宏等五人並
無出售其應有部分之意思，否則何須如此多費週折﹖按權利之行使，不得以損害他人
為主要目的，民法第一百四十八條第一項規定甚明。上訴人與黃金火、邱水、陳宣宏
等五人就系爭土地訂立買賣契約之行為，顯係利用土地法第三十四條之一規定，以多
數共有人共同出售之方式，達到排除被上訴人之共有權利之目的，其係以損害被上訴
人為主要目的，毫無疑問，應屬權利濫用而無效。故被上訴人起訴請求上訴人將系爭
土地於八十六年五月三日以買賣為原因所為之所有權移轉登記塗銷，為有理由，應予
准許。爰維持第一審所為上訴人敗訴之判決，駁回其上訴。
查民法第一百四十八條第一項係規定權利之行使，不得違反公共利益，或以損害他人
為主要目的，若當事人間無行使權利之情形，即無上開規定之適用。上訴人與黃金火
等人訂立買賣契約之行為，能否謂係對被上訴人為權利之行使，而有上開規定之適用
，尚非無疑。原審未詳加推求，遽以前揭理由為上訴人敗訴之判決，尚有可議。上訴
論旨，指摘原判決不當，求予廢棄，非無理由。
據上論結，本件上訴為有理由，依民事訴訟法第四百七十七條第一項、第四百七十八
條第一項，判決如主文。
中      華      民      國    八十九    年      一      月      二十    日
                              最高法院民事第四庭
                                  審判長法官  林  奇  福
                                        法官  許  朝  雄
                                        法官  陳  國  禎
                                        法官  李  彥  文
                                        法官  陳  重  瑜
      右正本證明與原本無異
                                              書  記  官
中      華      民      國    八十九    年      二      月      八      日
                                                                        ｖ


司法院資訊處製作；財團法人民間司法改革基金會備份。
